ACORDAO-COMPLETO-2528492

ACÓRDÃO 1150/2022 ATA 5/2022 - PRIMEIRA CÂMARA

VISTA, relatada e discutida esta tomada de contas especial instaurada pelo Fundo Nacional de Desenvolvimento da Educação - FNDE em razão, inicialmente, de omissão no dever de prestar contas dos recursos recebidos por força do Programa de Apoio aos Sistemas de Ensino para Atendimento de Jovens e Adultos (Peja) no exercício de 2016.
ACORDAM os Ministros do Tribunal de Contas da União, reunidos em sessão da 1ª Câmara, ante as razões expostas pelo Relator e com fundamento nos arts. 1º, I; 12, § 3º; 16, III. "c"; 19; 23, III, "a"; 26; 28, II; e 57 da Lei 8.443/1992 e nos arts. 214, III, "a"; 217, §§ 1º e 2º; 267 do Regimento Interno, em:
9.1. considerar Leonardo Jose Barbalho Carneiro revel para todos os efeitos, dando-se prosseguimento ao processo;
9.2. julgar irregulares as contas de Leonardo Jose Barbalho Carneiro e condená-lo ao recolhimento aos cofres do FNDE da quantia a seguir especificada, atualizada monetariamente e acrescida de juros de mora a partir da data discriminada até a data do pagamento:
	Data de ocorrência
	Valor histórico (R$) 

	3/2/2016
	95.993,63

9.3. aplicar-lhe multa de R$ 5.000,00 (cinco mil reais) , a ser recolhida aos cofres do Tesouro Nacional atualizada monetariamente desde a data deste Acórdão até a data do recolhimento, se paga após o vencimento;
9.4. fixar prazo de 15 (quinze) dias, a contar das notificações, para comprovação, perante o Tribunal, do recolhimento das dívidas acima imputadas;
9.5.  autorizar a cobrança judicial das dívidas, caso não atendida a notificação;
9.6. autorizar, caso venha a ser solicitado e se o processo não tiver sido remetido para cobrança judicial, o pagamento das dívidas em até 36 (trinta em seis) parcelas mensais consecutivas, a primeira a ser paga no prazo acima fixado e as demais, a cada 30 (trinta) dias a contar da parcela anterior, com incidência, sobre cada valor mensal atualizado monetariamente, de juros de mora, na forma da legislação em vigor, e alertar ao responsável que a falta de comprovação do recolhimento de qualquer parcela importará no vencimento antecipado do saldo devedor;
9.7. encaminhar cópia deste Acórdão ao responsável, ao FNDE e ao Procurador-Chefe da Procuradoria da República no Estado da Paraíba, com a informação de que a íntegra do Relatório e do Voto que o fundamentam está disponível no endereço eletrônico www.tcu.gov.br/acordaos.

TOMADA DE CONTAS ESPECIAL. TCE instaurada pelo Fundo Nacional de Desenvolvimento da Educação em razão de Omissão no dever de prestar contas, para atendimento ao Programa de Apoio aos Sistemas de Ensino para Atendimento de Jovens e Adultos (Peja), exercício 2016, município de Pitimbu/PB.

Primeira Câmara

Prefeitura Municipal de Pitimbu - PB.

3. Responsável: Leonardo Jose Barbalho Carneiro (XXX.164.574-XX).

13.1. Ministros presentes: Walton Alencar Rodrigues (Presidente), Benjamin Zymler e Jorge Oliveira (Relator).
13.2. Ministro-Substituto convocado: Augusto Sherman Cavalcanti.

JORGE OLIVEIRA

Adoto como relatório a instrução da Secretaria de Controle Externo de Tomada de Contas Especial - SecexTCE (peça 69) , que contou com o endosso dos dirigentes daquela unidade (peças 70 e 71) e do Ministério Público junto ao TCU - MPTCU (peça 72) :
"INTRODUÇÃO
Cuidam os autos de tomada de contas especial instaurada pelo Fundo Nacional de Desenvolvimento da Educação, em desfavor de Leonardo Jose Barbalho Carneiro (CPF: XXX.164.574-XX) , inicialmente em razão de omissão no dever de prestar contas dos recursos recebidos por força do Programa de Apoio aos Sistemas de Ensino para Atendimento de Jovens e Adultos (Peja) , no exercício de 2016.
HISTÓRICO
Em 2/8/2018, com fundamento na IN/TCU 71/2012, alterada pela IN/TCU 76/2016 e DN/TCU 155/2016, o dirigente do Fundo Nacional de Desenvolvimento da Educação autorizou a instauração da tomada de contas especial (peça 1) . O processo foi registrado no sistema e-TCE com o número 1355/2018.
Os recursos repassados pelo FNDE ao município de Pitimbu - PB, no âmbito do Programa de Apoio aos Sistemas de Ensino para Atendimento de Jovens e Adultos (Peja) - exercício 2016, totalizaram R$ 95.993,63 (peça 6) . 
O fundamento original para a instauração da Tomada de Contas Especial, conforme consignado na matriz de responsabilização elaborada pelo tomador de contas, foi a constatação da seguinte irregularidade: 
Deixar de prestar contas contrariando o disposto no parágrafo único do art. 70 da CF, quando deveria ter apresentado o processo de prestação de contas no prazo máximo de cento e vinte dias, contados da data do encerramento do exercício financeiro.
O responsável arrolado na fase interna foi devidamente comunicado e, diante da ausência de justificativas suficientes para elidir a irregularidade e da não devolução dos recursos, instaurou-se a tomada de contas especial.
No relatório (peça 16) , o tomador de contas concluiu que o prejuízo importaria no valor original de R$ 95.993,63, imputando-se a responsabilidade a Leonardo Jose Barbalho Carneiro, Prefeito Municipal de Pitimbu/PB no período de 1/1/2013 a 31/12/2016 e de 1/1/2017 a 31/12/2020, na condição de dirigente.
Em 9/1/2019, a Controladoria-Geral da União emitiu o relatório de auditoria (peça 17) , em concordância com o relatório do tomador de contas. O certificado de auditoria e o parecer do dirigente do órgão de controle interno concluíram pela irregularidade das presentes contas (peças 18 e 19) .
Em 17/1/2019, o ministro responsável pela área atestou haver tomado conhecimento das conclusões contidas no relatório e certificado de auditoria, bem como do parecer conclusivo do dirigente do órgão de controle interno, manifestando-se pela irregularidade das contas, e determinou o encaminhamento do processo ao Tribunal de Contas da União (peça 20) .
ANÁLISE DOS PRESSUPOSTOS DE PROCEDIBILIDADE DA IN/TCU 71/2012
Avaliação de Viabilidade do Exercício do Contraditório e Ampla Defesa
Verificou-se que não houve o transcurso de mais de dez anos desde o fato gerador sem que tenha havido a notificação do responsável pela autoridade administrativa federal competente (art. 6º, inciso II, c/c art. 19 da IN/TCU 71/2012, modificada pela IN/TCU 76/2016) , uma vez que o fato gerador da irregularidade sancionada ocorreu em 1/12/2017, haja vista que o vencimento do prazo para prestação de contas deu-se em 30/11/2017, e o responsável foi notificado sobre a irregularidade pela autoridade administrativa competente conforme abaixo:
Leonardo Jose Barbalho Carneiro, por meio do ofício acostado à peça 8, recebido em 7/12/2017, conforme AR (peça 9) .
Valor de Constituição da TCE
Verificou-se, ainda, que o valor atualizado do débito apurado (sem juros) em 1/1/2017 é de R$ 100.754,91 (peça 29) , portanto superior ao limite mínimo de R$ 100.000,00, na forma estabelecida conforme os arts. 6º, inciso I, e 19 da IN/TCU 71/2012, modificada pela IN/TCU 76/2016.
OUTROS PROCESSOS/DÉBITOS NOS SISTEMAS DO TCU COM OS MESMOS RESPONSÁVEIS
	Informa-se que foram encontrados processos no Tribunal com o mesmo responsável:
	Responsável
	Processos

	Leonardo Jose Barbalho Carneiro
	Processo 026.996/2018-9 [TCE, aberto]
Processo 016.727/2019-3 [TCE, aberto]
Processo 024.165/2020-4 [CBEX, encerrado]

Informa-se que foi encontrado débito imputável ao responsável no banco de débitos existente no sistema e-TCE:
	Responsável
	Débitos inferiores

	Leonardo Jose Barbalho Carneiro
	3445/2019 (R$ 57.715,86) - Dano inferior ao limite de instauração da TCE cadastrado

A tomada de contas especial estava, assim, devidamente constituída e em condição de ser instruída.
O processo foi objeto de instrução preliminar (peça 22) , a qual concluiu pela realização da citação e da audiência do Sr. Leonardo José Barbalho Carneiro. A mencionada proposta contou com a anuência do Diretor e do Secretário da unidade (peças 23 e 24) , tendo sido a citação e a audiência do responsável autorizadas por delegação de competência da Relatora deste feito, Ministra Ana Arraes. 
As aludidas citação e audiência do responsável foram levadas a cabo por meio do Ofício 1401/2019-TCU/Secex-TCE (peça 26) , o qual foi recebido no domicílio do responsável (peças 25 e 28) , em 3/5/2019, conforme atesta o AR (peça 27) .
Apesar de ter recebido o expediente citatório (peça 26) , no seu domicílio constante da base de dados da Receita Federal (peças 25 e 28) , conforme atesta o AR respectivo (peça 27) , o responsável permaneceu silente, restando configurada a sua revelia, para todos os efeitos, podendo-se dar prosseguimento ao processo, nos termos dispostos no art. 12, § 3º, da Lei 8.443/19921992 c/c o art. 202, § 8º, do RI/TCU.
Por este motivo, foi elaborada uma instrução de mérito (peça 30) , com a anuência do Diretor e do Secretário da unidade (peças 31 e 32) , mediante a qual foi proposta a declaração da revelia do responsável, o reconhecimento da ausência de boa-fé, o julgamento pela irregularidade das contas, a imputação de débito e a aplicação da multa do art. 57 da Lei 8.443/1992.
Posteriormente, o douto Representante do MP/TCU emitiu pronunciamento (peça 33) por meio do qual pondera que o responsável exercia, naquele momento, o mandato de prefeito municipal (gestões 2013/2016 e 2017/2020) , o que implica dizer, à luz do art. 76, parágrafo único, do Código Civil, que o domicílio necessário do responsável no caso concreto era o endereço da Prefeitura Municipal de Pitimbu/PB, local onde exerce suas funções públicas. Em virtude disso, propõe a repetição da citação e da audiência do responsável no endereço da Prefeitura Municipal de Pitimbu/PB, fundamentando este encaminhamento no Acórdão 4201/2011-TCU-Segunda Câmara (Relator: Ministro Raimundo Carreiro) e no Acórdão 562/2010-TCU-Primeira Câmara (Relator: Ministro Walton Alencar Rodrigues) . Ressalte-se que a Relatora deste feito concordou com o Parquet especializado e determinou o retorno dos autos a esta Secretaria e a repetição da citação e da audiência nos moldes propostos pelo MP/TCU (peça 34) .
Por seu turno, estando os autos à espera da elaboração de nova instrução preliminar, foi feita uma consulta ao Sistema SiGPC e se constatou que o Sr. Leonardo José Barbalho Carneiro apresentou intempestivamente a prestação de contas do Peja/2016, em 12/12/2019 (peça 37) , assim como o Sr. Israel José da Silva Júnior, Presidente do Conselho de Acompanhamento e Controle Social, apresentou o Parecer Conclusivo daquele Conselho em 12/12/2019 (peça 38) .
Então, o presente processo foi objeto de nova instrução preliminar já no âmbito desta unidade técnica (peça 39) , com a anuência do Diretor e do Secretário da unidade (peça 40 e 41) , mediante a qual foi proposta a realização da diligência ao FNDE, com vistas a requerer as seguintes informações (peça 39, p. 5) :
Cópia de Nota Técnica a ser expedida em face da prestação de contas intempestiva do Peja/2016 (Município de Pitimbu/PB) ;
Informações sobre a pertinência e a possibilidade de os documentos oferecidos servirem de subsídio ao exame de mérito por parte do TCU.
Posteriormente, foi prolatado o Acórdão 575/2020-TCU-Segunda Câmara (peça 44) , mediante o qual este Tribunal decidiu, por unanimidade e com fundamento nos arts. 10, §1º, da Lei 8.443/1992 e 201, §1º, do Regimento Interno, fixar prazo de 90 (noventa) dias, a contar da notificação, para que o Fundo Nacional de Desenvolvimento da Educação (FNDE) :
 Analise a prestação de contas do Programa Nacional de Apoio ao Sistema de Educação de Jovens e Adultos (Peja) , exercício de 2016, do Município de Pitimbu/PB, sob responsabilidade de Leonardo José Barbalho Carneiro, manifestando-se, conclusivamente, pela aprovação ou não das referidas contas;
 Envie ao Tribunal cópia dos pareceres técnicos e financeiros e dos despachos emitidos sobre a referida prestação de contas, assim como outros documentos considerados necessários para o deslinde da matéria.
O mencionado acórdão foi notificado mediante o Ofício 5520/2020-TCU/Seproc (peça 46) , o qual foi recebido pelo FNDE em 4/3/2020 (peça 47) , que, em resposta à mencionada diligência, enviou a esta Corte os seguintes documentos, a seguir analisados:
Nota Técnica nº 1850955/2020/DAESP/COPRA/CGAPC/DIFIN (peça 49) ;
Nota Técnica nº 139/2020/CTTEBI/DPR/SEB/SEB (peça 53, p. 16-18) .
EXAME TÉCNICO			
A Nota Técnica nº 139/2020/CTTEBI/DPR/SEB/SEB (peça 53, p. 16-18) verificou que, em 2015, havia 321 (trezentos e vinte e um) alunos vinculados ao Peja, ao passo que, em 2016, havia 247 (duzentos e quarenta e sete) alunos matriculados no Peja. Considerando que a meta pactuada era a de angariar 44 (quarenta e quatro) novos alunos para o Peja, a aludida Nota Técnica concluiu pela reprovação total das metas físicas do Peja/2016.
Por seu turno, a Nota Técnica nº 1850955/2020/DAESP/COPRA/CGAPC/DIFIN (peça 49) concluiu pela impugnação de despesas relativas às transferências bancárias especificadas à p. 4 da peça 49 no montante total de R$ 199.504,73 (R$ 199.446,09 tendo como origem a Conta 21650-X, e R$ 58,64 tendo como origem a Conta 10549-X) , em razão de se tratar de despesas em desacordo com o disposto no art. 4° da Resolução n° 48, de 2 de outubro de 2012.
Por outro lado, deve-se observar que esse montante histórico no valor de R$ 199.504,73 é superior ao montante total de recursos federais transferidos ao município à conta do Peja/2016 (R$ 95.993,63; peça 6) , o que provavelmente se explica em decorrência do aporte de outras receitas (de outras fontes) não declaradas no valor de R$ 125.516,57, conforme consignado à p. 3 da peça 49. Por conseguinte, sobretudo em função da reprovação total da execução física (peça 53, p. 16-18) , deve ser impugnado o montante total repassado pelo FNDE ao ente municipal à conta do Peja/2016, ou seja, R$ 95.993,63 (peça 6) .
Dessa forma, propôs-se, na última instrução técnica (peça 57) , a realização da citação do responsável, como segue abaixo:
a) realizar a citação, com fundamento nos arts. 10, § 1º, e 12, incisos I e II, da Lei 8.443/1992 c/c o art. 202, incisos I e II, do RI/TCU, para que, no prazo de quinze dias, o responsável abaixo indicado, em decorrência das condutas praticadas, apresente alegações de defesa e/ou recolha, aos cofres especificados, a quantia abaixo indicada, atualizada monetariamente a partir da respectiva data até o efetivo recolhimento, abatendo-se na oportunidade a quantia eventualmente ressarcida, na forma da legislação em vigor, que geraram a irregularidade demonstrada a seguir:
	Débito relacionado somente ao responsável Leonardo Jose Barbalho Carneiro (CPF: XXX.164.574-XX) , Prefeito municipal, no período de 1/1/2013 a 31/12/2016 e 1/1/2017 a 31/12/2020, na condição de dirigente.
Irregularidade: Inexecução total do objeto do Programa de Apoio aos Sistemas de Ensino para Atendimento de Jovens e Adultos (Peja) , exercício 2016, pois a meta pactuada era de 44 (quarenta e quatro) alunos novos, e houve uma redução de 74 (setenta e quatro) alunos em relação ao público-alvo do exercício anterior.
Evidências: NOTA TÉCNICA Nº 1850955/2020/DAESP/COPRA/CGAPC/DIFIN (peça 49) e NOTA TÉCNICA Nº 139/2020/CTTEBI/DPR/SEB/SEB (peça 53, p. 16-18) .
Normas infringidas: Art. 37, caput, c/c o art. 70, parágrafo único, da Constituição da República Federativa do Brasil; art. 93, do Decreto-lei 200/1967; art. 66, do Decreto 93.872/1986; art. 4° da Resolução n° 48, de 2 de outubro de 2012.
Cofre credor: Fundo Nacional de Desenvolvimento da Educação.
	Data de ocorrência
	Valor histórico (R$) 

	3/2/2016
	95.993,63

Valor atualizado do débito (sem juros) em 6/8/2021: R$ 121.729,52.
Conduta: Executar a totalidade dos recursos do Programa de Apoio aos Sistemas de Ensino para Atendimento de Jovens e Adultos (Peja) , exercício 2016, mesmo que a meta pactuada de 44 (quarenta e quatro) alunos novos não tenha sido alcançada, pois houve uma redução de 74 (setenta e quatro) alunos em relação ao público-alvo do exercício anterior.
Nexo de causalidade: O não atingimento da meta pactuada impediu a comprovação da regular aplicação dos recursos federais repassados, no âmbito do programa em questão, resultando em presunção de dano ao erário.
Culpabilidade: Não há excludentes de ilicitude, de culpabilidade e de punibilidade; é razoável supor que o responsável tinha consciência da ilicitude de sua conduta; era exigível conduta diversa da praticada, qual seja, envidar todos os esforços com vistas a alcançar a meta pactuada no âmbito do programa em questão.
b) informar ao responsável que, caso venha a ser condenado pelo Tribunal, os débitos ora apurados serão acrescidos de juros de mora, nos termos do § 1º do art. 202 do RI/TCU;
c) esclarecer ao responsável, em obediência ao art. 12, § 2º, da Lei 8.443/1992, e ao art. 12, inciso VI, da Resolução TCU 170/2004, que o recolhimento tempestivo do débito somente saneará o processo caso seja reconhecida a sua boa-fé e não se constate outra irregularidade nas contas; 
d) encaminhar cópia da presente instrução ao responsável, assim como da NOTA TÉCNICA Nº 1850955/2020/DAESP/COPRA/CGAPC/DIFIN (peça 49) e da NOTA TÉCNICA Nº 139/2020/CTTEBI/DPR/SEB/SEB (peça 53, p. 16-18) , a fim de subsidiar a apresentação de suas alegações de defesa;
e) esclarecer ao responsável, em obediência ao art. 12, § 3º, da Lei 8.443/1992, e ao art. 12, inciso VII, da Resolução TCU 170/2004, que o não atendimento à citação ou à audiência implicará revelia, para todos os efeitos, dando-se prosseguimento ao processo.
Em cumprimento ao pronunciamento da Unidade (peça 59) , foi efetuada a nova citação do Sr. Leonardo José Barbalho Carneiro, nos moldes adiante:
	Ofício
	Data de Recebimento do Ofício
	Nome do Recebedor do Ofício
	Observação
	Fim do Prazo para Defesa

	44292/2021-TCU/Seproc, de 9/8/2021 (peça 62) 
	20/8/2021, consoante AR de peça 65
	J. Monteiro da Silva
	Ofício entregue no endereço do responsável, conforme pesquisa na peça 60
	8/9/2021

	44291/2021-TCU/Seproc, de 9/8/2021 (peça 63) 
	20/8/2021, consoante AR de peça 66
	J. Monteiro da Silva
	Ofício entregue no endereço do responsável, conforme pesquisa na peça 61
	8/9/2021

	44293/2021-TCU/Seproc, de 9/8/2021 (peça 64) 
	20/8/2021, consoante AR de peça 67
	J. Monteiro da Silva
	Ofício entregue no endereço do responsável, conforme pesquisa na peça 60
	8/9/2021

Transcorrido o prazo regimental, o responsável permaneceu silente, devendo ser considerado revel, nos termos do art. 12, § 3º, da Lei 8.443/1992.
EXAME TÉCNICO
Da validade das notificações
Preliminarmente, cumpre tecer breves considerações sobre a forma como são realizadas as comunicações processuais no TCU. A esse respeito, destacam-se o art. 179, do Regimento Interno do TCU (Resolução 155, de 4/12/2002) e o art. 4º, inciso III, § 1º, da Resolução TCU 170, de 30 de junho de 2004, in verbis:
Art. 179. A citação, a audiência ou a notificação, bem como a comunicação de diligência, farse-ão:
I - mediante ciência da parte, efetivada por servidor designado, por meio eletrônico, fac-símile, telegrama ou qualquer outra forma, desde que fique confirmada inequivocamente a entrega da comunicação ao destinatário;
II - mediante carta registrada, com aviso de recebimento que comprove a entrega no endereço do destinatário;
III - por edital publicado no Diário Oficial da União, quando o seu destinatário não for localizado
 (...) 
Art. 3º As comunicações serão dirigidas ao responsável, ou ao interessado, ou ao dirigente de órgão ou entidade, ou ao representante legal ou ao procurador constituído nos autos, com poderes expressos no mandato para esse fim, por meio de:
I - correio eletrônico, fac-símile ou telegrama;
II - servidor designado;
III - carta registrada, com aviso de recebimento;
IV - edital publicado no Diário Oficial da União, quando o seu destinatário não for localizado, nas hipóteses em que seja necessário o exercício de defesa".
Art. 4º. Consideram-se entregues as comunicações:
I - efetivadas conforme disposto nos incisos I e II do artigo anterior, mediante confirmação da ciência do destinatário;
II - realizadas na forma prevista no inciso III do artigo anterior, com o retorno do aviso de recebimento, entregue comprovadamente no endereço do destinatário;
III - na data de publicação do edital no Diário Oficial da União, quando realizadas na forma prevista no inciso IV do artigo anterior.
§ 1º O endereço do destinatário deverá ser previamente confirmado mediante consulta aos sistemas disponíveis ao Tribunal ou a outros meios de informação, a qual deverá ser juntada ao respectivo processo.
 (...) 
Portanto, temos que a validade da citação via postal não depende de que o aviso de recebimento seja assinado pelo próprio destinatário da comunicação, o que dispensa, no caso em tela, a entrega do AR em "mãos próprias". A exigência da norma é no sentido de o Tribunal verificar se a correspondência foi entregue no endereço correto, residindo aqui a necessidade de certeza inequívoca. 
Não é outra a orientação da jurisprudência do TCU, conforme se verifica dos julgados a seguir transcritos:
São válidas as comunicações processuais entregues, mediante carta registrada, no endereço correto do responsável, não havendo necessidade de que o recebimento seja feito por ele próprio (Acórdão 3648/2013-TCU-Segunda Câmara, Relator Ministro JOSÉ JORGE) ;
É prescindível a entrega pessoal das comunicações pelo TCU, razão pela qual não há necessidade de que o aviso de recebimento seja assinado pelo próprio destinatário. Entregandose a correspondência no endereço correto do destinatário, presume-se o recebimento da citação. (Acórdão 1019/2008-TCU-Plenário, Relator Ministro BENJAMIN ZYMLER) ;
As comunicações do TCU, inclusive as citações, deverão ser realizadas mediante Aviso de Recebimento - AR, via Empresa Brasileira de Correios e Telégrafos, bastando para sua validade que se demonstre que a correspondência foi entregue no endereço correto. (Acórdão 1526/2007-TCU-Plenário, Relator Ministro AROLDO CEDRAZ) .
A validade do critério de comunicação processual do TCU foi referendada pelo Supremo Tribunal Federal, nos termos do julgamento do MS-AGR 25.816/DF, por meio do qual se afirmou a desnecessidade da ciência pessoal do interessado, entendendo-se suficiente a comprovação da entrega do "AR" no endereço do destinatário:
EMENTA: AGRAVO REGIMENTAL. MANDADO DE SEGURANÇA. DESNECESSIDADE DE INTIMAÇÃO PESSOAL DAS DECISÕES DO TRIBUNAL DE CONTAS DA UNIÃO. ART. 179 DO REGIMENTO INTERNO DO TCU. INTIMAÇÃO DO ATO IMPUGNADO POR CARTA REGISTRADA, INICIADO O PRAZO DO ART. 18 DA LEI nº 1.533/51 DA DATA CONSTANTE DO AVISO DE RECEBIMENTO. DECADÊNCIA RECONHECIDA. AGRAVO IMPROVIDO.
O envio de carta registrada com aviso de recebimento está expressamente enumerado entre os meios de comunicação de que dispõe o Tribunal de Contas da União para proceder às suas intimações.
O inciso II do art. 179 do Regimento Interno do TCU é claro ao exigir apenas a comprovação da entrega no endereço do destinatário, bastando o aviso de recebimento simples.
No caso vertente, os ofícios de citação do responsável foram encaminhados aos endereços constante dos Sistemas CPF, RENACH e TSE (peças 60-61) , e suas entregas nos endereços indicados ficaram comprovadas (peças 65-67) . 
Apesar de regularmente citado, o responsável deixou transcorrer in albis o prazo regimental que lhe foi concedido para apresentar alegações de defesa e/ou efetuar o recolhimento do débito, motivo pelo qual se impõe o reconhecimento da revelia de que trata o art. 12, § 3º, da Lei 8.443/1992.
Deve-se observar que, nos processos do TCU, a revelia não implica a presunção de que sejam verdadeiras todas as imputações levantadas contra os responsáveis, diferentemente do que ocorre no processo civil, em que o não comparecimento do réu aos autos leva à presunção da verdade dos fatos narrados pelo autor. Dessa forma, a avaliação da responsabilidade do agente não pode prescindir da prova existente no processo ou para ela carreada.
Assim, independentemente da revelia, a avaliação da responsabilidade do agente nos processos desta Corte não prescinde dos elementos existentes nos autos ou para ele carreados, uma vez que são regidos pelo princípio da verdade material (Acórdão 163/2015-TCU-Segunda Câmara, Relator Ministro ANDRÉ DE CARVALHO; 2.685/2015 - TCU - 2ª Câmara, Relator Ministro RAIMUNDO CARREIRO; 2.801/2015 - TCU - 1ª Câmara, Relator Ministro WALTON ALENCAR RODRIGUES; 4.340/2015 - TCU - 1ª Câmara, Relator Ministro WEDER DE OLIVEIRA e 5.537/2015 - TCU - 1ª Câmara, Relator Ministro WEDER DE OLIVEIRA) . 
Entretanto, cabe destacar que, nas fases anteriores desta TCE, o responsável também não se manifestou quanto à irregularidade que lhe foi imputada, mantendo-se omisso, conforme registrado no Relatório de Tomada de Contas Especial nº 438/2018-DIREC/COTCE-CGCAP/DIFIN-FNDE/MEC (peça 16) .
Adicionalmente, as irregularidades imputadas ao responsável estão claramente demonstradas nos autos, não sendo possível, nesta fase processual, o aproveitamento de qualquer análise de elementos em defesa do Sr. Leonardo José Barbalho Carneiro.
Da análise da pretensão punitiva
O instituto da prescrição da pretensão de ressarcimento ao erário, com base em decisão de tribunal de contas, é tema que vem sendo recentemente debatido no meio jurídico, e, no tocante ao entendimento proferido pelo Supremo Tribunal Federal, no julgamento do RE 636.886 (tema 899) , cabe assinalar que a decisão do STF alcança tão somente a fase judicial de título extrajudicial, não atingindo os processos de controle externo em tramitação no TCU, conforme orientação sufragada pelo Acórdão 6589/2020-TCU-Segunda Câmara, da relatoria do Ministro Raimundo Carreiro.
Aliás, da ementa do julgado do STF constou que:
"A pretensão de ressarcimento ao erário em face de agentes públicos reconhecida em acórdão de Tribunal de Contas prescreve na forma da Lei 6.830/1980 (Lei de Execução Fiscal) ".
Portanto, até o trânsito em julgado do acórdão condenatório do TCU, permanece imprescritível a pretensão de ressarcimento ao erário decorrente da instauração da tomada de contas especial, conforme Enunciado da Súmula 282 do TCU ("As ações de ressarcimento movidas pelo Estado contra os agentes causadores de danos ao erário são imprescritíveis") .
Dessa forma, identificado danos ao erário, deve-se instaurar e julgar o processo de tomada de contas especial para responsabilizar seus agentes causadores, respeitando o direito ao contraditório e à ampla defesa, independentemente de quando ocorreram os atos impugnados.
Já a pretensão punitiva do TCU, conforme Acórdão 1441/2016-TCU-Plenário, que uniformizou a jurisprudência acerca dessa questão, subordina-se ao prazo geral de prescrição indicado no art. 205 do Código Civil, que é de 10 anos, contado da data de ocorrência da irregularidade sancionada, nos termos do art. 189 do Código Civil, sendo este prazo interrompido pelo ato que ordenar a citação, a audiência ou a oitiva do responsável. Conforme o mesmo Acórdão, a ocorrência desta espécie de prescrição será aferida, independentemente de alegação da parte, em cada processo no qual haja intenção de aplicação das sanções previstas na Lei 8.443/1992.
Considerando que o ato imputado foi a inexecução total do objeto dos recursos transferidos ao Município por meio do Programa de Apoio aos Sistemas de Ensino para Atendimento de Jovens e Adultos, no exercício de 2016, o início da contagem do prazo prescricional deverá coincidir com a data de crédito dos aludidos recursos na conta específica do Programa, que, no presente caso, ocorreu em 5/2/2016 (peça 7) . Sendo assim, em razão de não ter transcorrido mais de 10 anos entre esta data e a data do ato que ordenou a citação (8/8/2021 - peça 59) , constata-se que não ocorreu a prescrição da pretensão punitiva.
Em se tratando de processo em que a parte interessada não se manifestou acerca das irregularidades imputadas, não há elementos para que se possa efetivamente aferir e reconhecer a ocorrência de boa-fé na conduta do responsável, podendo este Tribunal, desde logo, proferir o julgamento de mérito pela irregularidade das contas, conforme nos termos dos §§ 2º e 6º do art. 202 do Regimento Interno do TCU (Acórdão 2064/2011-TCU-Primeira Câmara, Relator Ministro Ubiratan Aguiar; Acórdão 6182/2011-TCU-Primeira Câmara, Relator Ministro-Substituto Weder de Oliveira; Acórdão 4072/2010-TCU-Primeira Câmara, Relator Ministro Valmir Campelo; Acórdão 1189/2009-TCU-Primeira Câmara, Relator Ministro-Substituto Marcos Bemquerer; Acórdão 731/2008-TCU-Plenário, Relator Ministro Aroldo Cedraz) . 
Dessa forma, o responsável deve ser considerado revel, nos termos do art. 12, §3º, da Lei 8.443/1992, devendo suas contas serem julgadas irregulares, condenando-o ao recolhimento do débito apurado e da multa prevista no art. 57 da Lei 8.443/1992.
CONCLUSÃO
A partir dos elementos constantes dos autos, foi possível verificar que os recursos repassados ao Município de Pitimbu/PB, por conta do Programa de Apoio aos Sistemas de Ensino para Atendimento de Jovens e Adultos, no exercício de 2016, não tiveram sua boa e regular aplicação comprovada, inicialmente ante a omissão no dever de prestar contas, e depois ante a inexecução total do objeto dos recursos transferidos, pois a meta pactuada era de 44 (quarenta e quatro) alunos novos, e houve uma redução de 74 (setenta e quatro) alunos em relação ao público-alvo do exercício anterior.
Verifica-se também que o Sr. Leonardo José Barbalho Carneiro, Prefeito Municipal no período de 1º/1/2013 a 31/12/2016 e de 1º/1/2017 a 31/12/2020, era a pessoa responsável pela gestão dos recursos federais recebidos à conta do PEJA/2016, e, no entanto, não tomou as providências para que a execução de tais recursos fosse corretamente comprovada. 
Realizada a citação do responsável para que apresentasse alegações de defesa, inicialmente, ante a omissão no dever de prestar contas, e depois ante a inexecução total do objeto dos recursos transferidos no âmbito do PEJA/2016, ele não se manifestou.
Diante da revelia do responsável e inexistindo nos autos elementos que permitam concluir pela ocorrência de boa-fé ou de outros excludentes de culpabilidade em sua conduta, propõe-se que suas contas sejam julgadas irregulares, e que o Sr. Leonardo José Barbalho Carneiro seja condenado ao recolhimento do débito apurado e à multa prevista no art. 57 da Lei 8.443/1992.
PROPOSTA DE ENCAMINHAMENTO
	Diante do exposto, submetem-se os presentes autos à consideração superior, propondo-se: 
a)	considerar revel, para todos os efeitos, o Sr. Leonardo José Barbalho Carneiro (CPF XXX.164.574-XX) , Prefeito Municipal de Pitimbu/PB nas gestões 2013-2016 e 2017-2020, dando-se prosseguimento ao processo, com fundamento no art. 12, § 3º da Lei nº 8.443/1992;
b)	julgar irregulares, nos termos arts. 1º, inciso I, 16, inciso III, alíneas 'b' e 'c', da Lei 8.443/1992 c/c os arts. 19 e 23, inciso III, da mesma Lei, e com os arts. 1º, inciso I, 209, I, 210 e 214, inciso III, do Regimento Interno, as contas do Sr. Leonardo José Barbalho Carneiro (CPF XXX.164.574-XX) , Prefeito Municipal de Pitimbu/PB nas gestões 2013-2016 e 2017-2020, condenando-o ao pagamento das quantias a seguir especificadas, atualizadas monetariamente e acrescidas dos juros de mora, calculados a partir das datas discriminadas até a efetiva quitação do débito, fixando-lhe o prazo de 15 (quinze) dias para que comprove, perante o Tribunal, o recolhimento das referidas quantias aos cofres do Fundo Nacional de Desenvolvimento da Educação - FNDE, nos termos do art. 23, inciso III, alínea 'a', da citada Lei c/c o art. 214, inciso III, alínea 'a', do Regimento Interno, ante a inexecução total do objeto dos recursos transferidos no âmbito do Programa de Apoio aos Sistemas de Ensino para Atendimento de Jovens e Adultos, no exercício de 2016, pois a meta pactuada era de 44 (quarenta e quatro) alunos novos, e houve uma redução de 74 (setenta e quatro) alunos em relação ao público-alvo do exercício anterior:
	Data de ocorrência
	Valor histórico (R$) 

	3/2/2016
	95.993,63

c)	aplicar ao Sr. Leonardo José Barbalho Carneiro (CPF XXX.164.574-XX) a multa referida no art. 57 da Lei nº 8.443, de 1992, fixando-lhe o prazo de 15 (quinze) dias, a partir da notificação, para que comprove, perante o Tribunal, seu recolhimento aos cofres do Tesouro Nacional, atualizada monetariamente desde a data deste acórdão até a data do efetivo pagamento;
d)	autorizar, desde logo, a cobrança judicial das dívidas, nos termos do art. 28, inciso II, da multicitada Lei 8.443/1992, caso não atendida a notificação;
e)	autorizar também  desde logo, se requerido, com fundamento no art. 26, da Lei 8.443/1992, c/c o art. 217, do Regimento Interno do TCU, o parcelamento da dívida em até 36 (trinta e seis) parcelas, incidindo sobre cada parcela, corrigida monetariamente, os correspondentes legais, fixando-lhe o prazo de quinze dias, a contar do recebimento da notificação, para comprovar perante o Tribunal o recolhimento da primeira parcela, e de trinta dias, a contar da parcela anterior, para comprovar os recolhimentos das demais parcelas, devendo incidir sobre cada valor mensal, atualizado monetariamente, os juros de mora devidos, no caso do débito, na forma prevista na legislação em vigor, alertando a responsável de que a falta de comprovação do recolhimento de qualquer parcela implicará o vencimento antecipado do saldo devedor, nos termos do art. 26, parágrafo único, da Lei 8.443/1992, c/c o art. 217, §2º, do Regimento Interno deste Tribunal;
f)	enviar cópia do Acórdão a ser prolatado, bem como do Relatório e do Voto que o fundamentarem ao Chefe da Procuradoria-Geral da República na Paraíba, nos termos do § 3º do art. 16 da Lei 8.443/1992 c/c o § 7º do art. 209 do Regimento Interno do TCU, para adoção das medidas cabíveis, informando-lhe que o inteiro teor da deliberação pode ser consultado no endereço www.tcu.gov.br/acordaos;
g)	encaminhar cópia do Acórdão que vier a ser proferido ao Fundo Nacional de Desenvolvimento da Educação - FNDE, e ao responsável, para ciência, informando que a presente deliberação, acompanhada do Relatório e do Voto que a fundamenta, está disponível para a consulta no endereço www.tcu.gov.br/acordaos, além de esclarecer que, caso requerido, o TCU poderá fornecer sem custos as correspondentes cópias, de forma impressa."
	É o relatório.

não há

Procurador Rodrigo Medeiros de Lima.

TOMADA DE CONTAS ESPECIAL. PROGRAMA DE APOIO AOS SISTEMAS DE ENSINO PARA ATENDIMENTO DE JOVENS E ADULTOS (PEJA). AUSÊNCIA DE COMPROVAÇÃO DA BOA E REGULAR APLICAÇÃO DOS RECURSOS, EM FACE DA INSUFICIÊNCIA DA DOCUMENTAÇÃO APRESENTADA. CITAÇÃO. REVELIA. IRREGULARIDADE DAS CONTAS. DÉBITO. MULTA.

TOMADA DE CONTAS ESPECIAL (TCE)

Secretaria de Controle Externo de Tomada de Contas Especial (SecexTCE).

O Fundo Nacional de Desenvolvimento da Educação - FNDE instaurou esta tomada de contas especial em desfavor de Leonardo Jose Barbalho Carneiro, prefeito de Pitimbu/PB de 1/1/2013 a 31/12/2020, inicialmente em razão de omissão no dever de prestar contas dos recursos recebidos por força do Programa de Apoio aos Sistemas de Ensino para Atendimento de Jovens e Adultos (Peja) no exercício de 2016.
2.	Notificado pelo FNDE (peça 8) , o responsável não apresentou resposta. 
3.	No âmbito desta Corte, a Secex/TCE promoveu a citação do responsável, que, todavia, permaneceu silente. A então relatora, em atendimento a parecer do Ministério Público, determinou a realização de nova citação, desta vez no endereço da Prefeitura.
4.	Antes da renovação da citação, a unidade técnica verificou, em consulta ao sistema SiGPC, que o ex-prefeito havia apresentado, intempestivamente, a prestação de contas ao FNDE (peças 37 e 38) . Por meio do Acórdão 575/2020-TCU-Segunda Câmara, o TCU determinou ao FNDE que examinasse os documentos enviados pelo responsável. Ato contínuo, a autarquia emitiu a Nota Técnica de peça 49, por meio da qual manifestou-se pela insuficiência da documentação apresentada.
5.	Na sequência, renovada a citação, o ex-prefeito tampouco compareceu aos autos, caracterizando sua revelia.
6.	A Secretaria de Controle Externo de Tomada de Contas Especial - SecexTCE, assinalou que "os recursos repassados ao Município de Pitimbu/PB, por conta do Programa de Apoio aos Sistemas de Ensino para Atendimento de Jovens e Adultos, no exercício de 2016, não tiveram sua boa e regular aplicação comprovada, inicialmente ante a omissão no dever de prestar contas, e depois ante a inexecução total do objeto dos recursos transferidos, pois a meta pactuada era de 44 (quarenta e quatro) alunos novos, e houve uma redução de 74 (setenta e quatro) alunos em relação ao público-alvo do exercício anterior".
7.	Configurada a revelia do responsável e a ausência de demonstração da correta aplicação dos recursos transferidos, a unidade técnica, com a anuência do Ministério Público, propõe que estas contas sejam julgadas irregulares, com a imputação do débito correspondente ao total repassado e aplicação da multa prevista no art. 57 da Lei 8.443/92.
8.		Com efeito, não tendo o ex-prefeito apresentado qualquer elemento de defesa, seja na fase interna, seja no âmbito do TCU, não há argumento que possa ser analisado e eventualmente servir para afastar as irregularidades apontadas. Prevalecem, portanto, as informações constantes dos pareceres do FNDE, que impugnaram a documentação apresentada pelo responsável.
9.	Acolho, dessa forma, os pareceres da SecexTCE e voto pela adoção da minuta de acórdão que trago a este Colegiado
TCU, Sala das Sessões, em 8 de março de 2022.
JORGE OLIVEIRA 
Relator